臺灣高等法院高雄分院民事判決
111年度勞上易字第214號
上  訴  人  台灣中油股份有限公司

法定代理人  李順欽  
訴訟代理人  温佳萱  
            江怡嫺  
被 上訴 人  康良發  
            郭燦標  
            彭瑞煜  


            林益清  
            王進福  
            吳奇璋  
            余楊文貴
共      同
訴訟代理人  張弘康律師
上列當事人間請求給付退休金差額事件，上訴人對於民國111年7
月25日臺灣橋頭地方法院111年度勞訴字第144號第一審判決提起
上訴，本院於111年9月21日言詞辯論終結，判決如下：
    主      文
上訴駁回。
第二審訴訟費用由上訴人負擔。
    事實及理由
一、被上訴人起訴主張：被上訴人於勞動基準法（下稱勞基法）
    施行前即為上訴人之員工，已於民國109年7月1日結清勞退
    舊制退休金年資。被上訴人之工作場所採24小時三班輪值制
    ，日班、小夜班及大夜班之工作內容大致相同，員工輪值各
    班之機率亦大致相同，上訴人則對實際輪值大、小夜班之員
    工，分別發放新台幣（下同）400元、250元之夜點費（下稱
    系爭夜點費）。系爭夜點費與被上訴人輪值大、小夜班所提
    供之勞務有對價關係，且非因應臨時性業務需求而偶爾發放
    ，為經常性之給付，自屬於勞基法第2條第3款所規定之工資
    ，惟上訴人結清勞退舊制年資退休金時，未將系爭夜點費計
    入被上訴人之平均工資，致分別短少給付如原判決附表（下
    稱附表）「應補發退休金」欄所示之金額，爰依勞基法第55
    條第1項、第3項、第84條之2、89年9月25日廢止前臺灣省工
    廠工人退休規則（下稱退休規則）第9條第1款、第10條第1
    項第1款規定，請求上訴人加計法定遲延利息如數給付等語
    ，求為判決：上訴人應分別給付被上訴人如附表「應補發退
    休金」欄所示之金額，及各自如附表「利息起算日」欄所示
    之日起至清償日止，按週年利率5%計算之利息。
二、上訴人則以：系爭夜點費係上訴人體恤夜間工作辛勞所為之
    恩惠性給與，其性質近於膳雜費，不具有勞務對價性，並非
    勞基法第2條第3款所規定之工資。又上訴人為國營事業，薪
    資之發放受法令限制及經濟部監督，而「經濟部所屬事業機
    構列入計算平均工資給與項目表」並未將夜點費計入平均工
    資，上訴人尚無從自行計入。況被上訴人簽署年資結清協議
    書（下稱系爭協議書）時，已知悉並同意系爭夜點費未列入
    平均工資計算，不得嗣後再為相反之主張等語置辯。
三、原審為被上訴人全部勝訴之判決，上訴人聲明不服，提起上
    訴，於本院聲明：㈠原判決廢棄。㈡被上訴人在第一審之訴駁
    回。被上訴人於本院答辯聲明：如主文所示。
四、兩造不爭執之事項（見本院卷第83頁）：
　㈠被上訴人均受僱於上訴人，係24小時按日班、小夜班及大夜
    班之三班制輪流作業，各班工作性質相同，服勤時間不同，
    上訴人公司均按被上訴人輪值大、小夜班而發給大夜班400
    元、小夜班250元之夜點費，不因員工之職階或工作內容而
    異。
　㈡被上訴人均於109年7月1日結清舊制退休金結清勞退舊制年資
    ，依勞基法施行前、後計算之退休金基數如附表「退休金基
    數」欄所示，被上訴人退休前3個月、6個月經上訴人核發夜
    點費之平均金額如附表「平均夜點費」欄所載。
　㈢上訴人公司之前發給被上訴人之舊制退休金，並未將夜點費
    計入被上訴人之平均工資計算。如夜點費應計入平均工資，
    則被上訴人短少領取之退休金差額各如附表「應補發退休金
    」欄所示，法定遲延利息自如附表「利息起算日」欄所載日
    期起算。
五、本件爭點為：系爭夜點費是否屬於工資，而應列入勞基法所
    定平均工資計算退休金？本院判斷如下：
　㈠按工資係勞工因工作而獲得之報酬，包括工資、薪金及按計
    時、計日、計月、計件以現金或實物等方式給付之獎金、津
    貼及其他任何名義經常性給與均屬之，勞基法第2條第3款定
    有明文。次按工資，應屬「勞務之對價」及「經常性之給與
    」，至於其給付名稱為何，現金或實物，則非所問。又經常
    性給與，係在一般情形下，勞工經常可以領得之給付即屬之
    ，舉凡某種給與屬工作上之報酬，在制度上具經常性者，自
    得列入平均工資以計算退休金。另所謂對價性，則著重於勞
    方所付出之勞力與資方之給付是否有對價平衡關係。是以，
    系爭夜點費是否為工資之一部分，即應以系爭夜點費是否為
    勞工給付勞務之對價，及是否屬經常性給與，為判斷依據。
　㈡經查：被上訴人所屬工作場所之為日班、小夜班、大夜班三
    班輪流作業，各班工作性質相同，服勤時間不同，被上訴人
    均需輪班；上訴人按實際值勤員工輪值發給之大、小夜班夜
    點費為400元、250元，每人每日金額相同，不因員工作業種
    類及職等而有差異，員工如有調職代班或請假，夜點費則歸
    代班人領取等事實，為兩造所不爭執。自給付原因觀之，上
    訴人歷來發放系爭夜點費，並非因應臨時性業務需求而偶爾
    發放，實屬勞工於特定條件之固定常態工作中可取得之報酬
    ，此種雇主因特定工作條件而對勞工所加給之給付，自屬勞
    工於該值班時段給付勞務之對價。又系爭夜點費既為兩造間
    就特定工作條件所達成之協議，並為被上訴人在一般情形下
    經常可得之給付，且為上訴人之所有員工共同認知，則制度
    上亦具有經常性，與「勞務對價性」及「經常性給與」之要
    件相符。
　㈢又夜間工作違反人體正常之生理時鐘，可能導致勞工作息不
    正常、疲倦程度增加，進而影響勞工家庭生活、健康狀態，
    屬危險工時，足以推知勞工普遍亦不願意在此危險工時之時
    段服勤，危險工時對於勞工生理、心理之影響，應無成人、
    童工、性別之差別，雖勞基法第48條、第49條僅就特別保護
    童工、女工之立法目的而規定有限制規範，然對於童工、女
    工以外其他勞工之身心於危險工時工作並非不受影響。況就
    雇主而言，如廠場作業能採取日夜輪班制，亦有助於充分利
    用既有設備及產能而獲得較多利益。從而，相較於日班勞工
    ，雇主對於輪值大夜班、小夜班之勞工，自需支出較高之薪
    資，始為衡平。系爭夜點費既為輪值大夜班、小夜班之勞工
    所獨有，並係以勞工實際輪值工時為計算基準，顯與勞工提
    供勞務間有密切關連性，具有勞務對價性。
　㈣再者，94年6月14日修正前之勞基法施行細則第10條第9款雖
    將「差旅費、差旅津貼、交際費、夜點費及誤餐費等」排除
    於「經常性給與」之外，惟該款規定之差旅費、差旅津貼及
    交際費，因屬不確定之事項所支出，固可認定並非「經常性
    給與」，然與系爭夜點費係屬固定輪班工作型態下經常性給
    與之勞務對價之性質不同，自不得以發給名目為「夜點費」
    ，即認有上開規定之適用。況勞基法施行細則於94年6月14
    日修正時，已將有關夜點費及誤餐費之規定刪除，其修正理
    由為：「鑒於事業單位迭有將『輪班津貼』或『夜勤津貼』等具
    有工資性質之給付，以『夜點費』或『誤餐費』名義發放，以減
    輕雇主日後平均工資之給付責任，實有欠妥，爰修正刪除勞
    動基準法施行細則第10條第9款之『夜點費』或『誤餐費』規定
    ，嗣後有關夜點費及誤餐費是否為工資，應依該法第2條第3
    款規定及上開原則，個案認定」，有行政院勞工委員會94年
    6月20日勞動二字第0940032710號令函可資參照。是以，上
    訴人以系爭夜點費名目所為之給付，仍具有工資性質，自得
    將系爭夜點費併予計入平均工資之範圍。
　㈤另依勞基法第2條第3款就工資所為定義，勞工只須符合因工
    作而獲得之報酬，不論以現金或實物等方式給付之經常性給
    與均屬之，則實物給與亦在工資之涵攝範圍內。系爭夜點費
    之制度沿革，縱係由給與實物改為給與現金，然因兩造在成
    立勞動契約時，已知悉工作型態為三班制輪班，並均知輪值
    大夜班、小夜班者即可領取系爭夜點費，可見此項給付就上
    訴人而言，已明確認知在被上訴人提供大夜班、小夜班之勞
    務時，即有給付義務，而被上訴人亦認知若輪值大夜、小夜
    班，即可受領此項給付，亦即雙方就系爭夜點費之支領應已
    有共識及合意，則夜點費自已具備在固定輪班工作型態下「
    勞務對價」及「經常性給與」之性質。是以，上訴人以系爭
    夜點費之制度沿革及調整模式，抗辯系爭夜點費為其勉勵、
    體恤員工夜間工作辛勞而發放，性質上屬恩惠性給與，不具
    勞務對價性云云，尚無可採。
　㈥末按勞基法係國家為實現憲法保護勞工之基本國策所制定之
    法律，其所定勞動條件為最低標準，此觀勞基法第1條規定
    即明，故於勞基法公布施行後，各國營事業單位固得依其事
    業性質及勞動態樣與勞工另行訂定勞動條件，然所約定之勞
    動條件仍不得低於勞基法所定之最低標準，則行政院所規定
    關於國營事業所屬人員之待遇及福利標準、經濟部所定工資
    給與之辦法，甚或勞資團體協約之約定，即不得低於勞基法
    所定勞動條件，且若有所牴觸時，自應依勞基法規定為之。
    參以系爭協議書第1條約定：結清舊制年資之標準不得低於
    勞基法第55條及第84條之2規定之退休金標準等語（見原審
    卷第87至100頁），堪認兩造結清舊制年資係約定以勞基法
    為最低標準，則上訴人未將具工資性質之夜點費列入計算平
    均工資，即未達於勞基法所定最低標準，有害於勞工權益。
    是以，上訴人抗辯被上訴人知悉並同意系爭夜點費不計入平
    均工資計算，不得於嗣後再為相反之請求等語，亦無可採。
　㈦綜上所述，系爭夜點費屬於工資，應堪認定。從而，依勞基
    法所定之平均工資計算被上訴人之退休金時，自應將系爭夜
    點費予以列入。
六、按勞工退休金條例施行前已適用勞動基準法之勞工，於施行
    後，仍服務於同一事業單位而選擇適用本條例之退休金制度
    者，其適用本條例前之工作年資，應予保留；保留之工作年
    資，於勞動契約存續期間，勞雇雙方約定以不低於勞基法第
    55條及第84條之2規定之給與標準結清者，從其約定，勞退
    條例第11條第1項、第3項定有明文。次按勞工退休金之給與
    標準如下：按其工作年資，每滿1年給與兩個基數。但超過
    15年之工作年資，每滿1年給與1個基數，最高總數以45個基
    數為限。未滿半年者以半年計；滿半年者以1年計。前項第1
    款退休金基數之標準，係指核准退休時1個月平均工資。第1
    項所定退休金，雇主應於勞工退休之日起30日內給付；勞工
    工作年資自受僱之日起算，適用本法前之工作年資，其資遣
    費及退休金給與標準，依其當時應適用之法令規定計算；當
    時無法令可資適用者，依各該事業單位自訂之規定或勞雇雙
    方之協商計算之。適用本法後之工作年資，其資遣費及退休
    金給與標準，依第17條及第55條規定計算，勞基法第55條第
    1項第1款、第2項、第3項、第84條之2分別定有明文。又工
    人退休金之給與規定如左：依第5條規定自願退休之工人及
    依第6條規定命令退休之工人，工作年資滿15年者，應由工
    廠給與30個基數之退休金，工作年資超過15年者，每逾1年
    增給半個基數之退休金，其賸餘年資滿半年者以1年計算，
    未滿半年者不計。合計最高以35個基數為限；退休金基數之
    計算方式如左：按月支薪者，以核准退休前3個月平均工資
    所得為準，退休規則第9條第1款及第10條第1項第1 款分別
    訂有明文。本件系爭夜點費應計入平均工資，業據前述。又
    被上訴人短少之退休金差額如附表「應補發退休金」欄所示
    ，法定遲延利息自如附表「利息起算日」欄所載日期起算，
    為兩造所不爭執。從而，被上訴人依前揭規定，請求上訴人
    分別給付如附表「應補發退休金」欄所示之金額，及各自附
    表「利息起算日」欄所示之日起至清償日止，按週年利率5%
    計算之利息，即屬有據，應予准許。
七、綜上所述，被上訴人依勞基法第55條第1項、第3項、第84條
    之2、退休規則第9條第1款、第10條第1項第1款與勞退條例
    第11條之規定，請求上訴人給付各如附表「應補發退休金」
    欄所示之金額，及自附表「利息起算日」欄所示之日起至清
    償日止，按週年利率5%計算之利息，為有理由，應予准許。
    原審為被上訴人勝訴之判決，並無違誤。上訴意旨指摘原判
    決不當，求予廢棄改判，為無理由，應予駁回。
八、據上論結，本件上訴為無理由，爰判決如主文。
中　　華　　民　　國　　111 　年　　9 　　月　　28　　日
                            勞動法庭   
                                審判長法  官　洪能超
                                      法  官  楊淑珍
                                      法  官  李珮妤
以上正本證明與原本無異。
本件不得上訴。
中　　華　　民　　國　　111 　年　　9 　　月　　28　　日
                                      書記官  黃瀚陞